【裁判字號】    97,上,32
【裁判日期】    970415
【裁判案由】    確認工程款債權存在
【裁判全文】
臺灣高等法院民事判決                    97年度上字第32號
上  訴  人  巧富工程有限公司
法定代理人  乙○○
訴訟代理人  陳世杰律師
被上訴人    互立機電工程股份有限公司
法定代理人  甲○○
訴訟代理人  江東原律師
            趙文銘律師
            邱靖貽律師
上列當事人間確認工程款債權存在事件，上訴人對於中華民國96
年11月12日臺灣台北地方法院96年度訴字第4118號第一審判決提
起上訴，經本院於97年4月2日言詞辯論終結，判決如下：
    主  文
上訴駁回。
第二審訴訟費用由上訴人負擔。
    事實及理由
一、上訴人起訴主張：上訴人與訴外人厚華工程有限公司（以下
    稱厚華公司）間工程款案件，經臺灣板橋地方法院91年度訴
    字第2580號、 本院95年度上字第462號民事判決命厚華公司
    應給付上訴人新台幣（下同） 2,580,147元及法定遲延利息
    確定在案。嗣上訴人知悉厚華公司對被上訴人尚有未領之追
    加工程款，遂執前開確定判決為執行名義，聲請強制執行厚
    華公司對被上訴人之追加工程款債權，經原法院民事執行處
    核發支付轉給命令。詎被上訴人於收受該支付轉給命令後，
    竟以上訴人前曾提起確認厚華公司對被上訴人有工程款債權
    存在之訴，已遭原法院93年度建字第65號判決及本院94年度
    建上易字第14號判決（以下稱前案）駁回上訴人之訴確定在
    案，厚華公司對被上訴人並無任何工程款債權存在為由，具
    狀聲明異議。然厚華公司確承攬被上訴人之臺北市○○○路
    ○段互助名門大樓電器及給排水工程（以下稱系爭工程），
    且厚華公司於90年5月間完工後， 依約可向被上訴人請領工
    程款，被上訴人卻以厚華公司施工有瑕疵及逾期完工為由拒
    不給付工程款，實則厚華公司並未逾期完工，系爭工程亦無
    瑕疵，故厚華公司對被上訴人確尚有追加工程之工程款債權
    等情。爰依強制執行法第120條第2項規定，起訴請求：確認
    厚華公司對被上訴人有2,580,147元之工程款債權存在。（
    原審為上訴人敗訴之判決，上訴人聲明不服）並上訴聲明：
    (一)原判決廢棄。(二)確認厚華公司對被上訴人有2,580,147 元
    之工程款債權存在。
二、被上訴人則以：上訴人提起本案與前案訴訟，均係基於同一
    原因事實，請求確認厚華公司對被上訴人有追加工程款債權
    存在，二案實屬同一事件，應依民事訴訟法第249條第1項規
    定，駁回上訴人之訴。又前案已認定厚華公司確實未完成全
    部工程，應對被上訴人負擔逾期罰款，因此厚華公司對被上
    訴人無追加工程債權存在等語，資為抗辯。並答辯聲明：上
    訴駁回。
三、上訴人主張上訴人與訴外人厚華公司間工程款案件，經臺灣
    板橋地方法院91年度訴字第2580號、 本院95年度上字第462
    號判決命厚華公司應給付上訴人 2,580,147元及法定遲延利
    息確定在案；另上訴人前曾提起確認厚華公司對被上訴人有
    工程款債權存在之訴，經原法院93年度建字第65號及本院94
    年度建上易字第14號判決（以下稱前案）駁回上訴人之訴確
    定在案之事實，業據提出民事判決為證，且為被上訴人所不
    爭執，堪信為真正。上訴人又主張厚華公司承攬被上訴人之
    系爭工程，厚華公司於90年5月間完工後，依約可向被上訴
    人請領工程款，詎上訴人執前開確定判決為執行名義，聲請
    強制執行厚華公司對被上訴人之追加工程款債權，被上訴人
    於收受原法院民事執行處核發之支付轉給命令後，竟以上訴
    人前案受敗訴判決確定在案，厚華公司對被上訴人並無任何
    工程款債權存在為由，聲明異議。然厚華公司既未逾期完工
    ，施工亦無瑕疵，故厚華公司對被上訴人確尚有追加工程之
    工程款債權，爰依強制執行法第120條第2項規定，請求確認
    厚華公司對被上訴人有2,580,147 元之工程款債權存在等語
    ，惟為被上訴人所否認，並以上述情詞置辯。是以本件兩造
    爭執之要點在於：本案與前案是否為同一事件，而為前案判
    決既判力所及？訴外人厚華公司對被上訴人有無追加工程之
    工程款債權存在？茲分述如下。
四、本案與前案是否為同一事件，而為前案判決既判力所及？
  (一)按訴訟法上所謂一事不再理之原則，乃指同一事件已有確定
    之終局判決者而言。其所謂同一事件，必同一當事人就同一
    法律關係而為同一之請求，若此三者有一不同，即不得謂為
    同一事件，自不受確定判決之拘束（參照最高法院19年上字
    第278號判例意旨）。
  (二)查本案與前案之當事人雖相同，惟上訴人於前案訴之聲明為
    ：確認厚華公司對被上訴人有6,890元。659,941元，及
    其中468,003元自89年12月16日起、其餘191,928元自90 年2
    月27日起，均至清償日止按年息5﹪計算之利息。 11,818
    元之工程款債權存在，本案之聲明則為確認厚華公司對被上
    訴人有2,580,147元之工程款債權存在， 兩者訴之聲明並不
    相同，揆諸前開說明，應非同一事件，是本案應非前案判決
    既判力所及，被上訴人前開答辯並無理由。
五、訴外人厚華公司對被上訴人有無追加工程之工程款債權存在
    ？
  (一)按法院於判決理由中就訴訟標的以外之重要爭點，本於當事
    人辯論之結果已為判斷時，除顯然違背法令或當事人已提出
    新訴訟資料，足以推翻原判斷之情形外，於同一當事人就該
    重要爭點所提起之訴訟中，法院及當事人就該已經法院判斷
    之重要爭點法律關係，皆不得為任何相反之判斷或主張，始
    符民事訴訟法上之誠信原則（最高法院84年度台上字第2530
    號判決、88年度台上字第557號判決意旨參照）， 此即學說
    上所謂之爭點效。
  (二)上訴人雖主張訴外人厚華公司對被上訴人尚有追加工程之工
    程款債權存在云云，惟查上訴人前曾主張：臺灣板橋地方法
    院90年度簡上字第262號民事判決判命厚華公司應給付上訴
    人工程款659,941元及法定遲延利息，而厚華公司與被上訴
    人間就系爭工程存有承攬契約關係，厚華公司業已完工，被
    上訴人並完成驗收、交屋，因厚華公司與被上訴人迄未就其
    等間追加工程、RC後工程等承攬報酬結算，厚華公司對被上
    訴人就88年至90年3月間之客戶追加工程部分應尚有1,093,0
    00元之工程款債權存在，經上訴人向原法院聲請強制執行厚
    華公司對被上訴人之上述工程款債權，因被上訴人聲明異議
    ，上訴人遂向原法院訴請確認厚華公司對被上訴人有6,89
    0元，659,941元，及其中468,003元自89年12月16日起、
    其餘191,928元自90年2月27日起，均至清償日止按年息5%計
    算之利息，11,818元之債權存在，嗣經原法院93年度建字
    第65號、本院94年度建上易字第14號民事判決駁回上訴人之
    訴確定在案等情，有前開判決書在卷可按（見原審卷第34頁
    至第37頁），並經本院依職權調閱前開民事卷宗核閱無誤。
    而上訴人於本院94年度建上易字第14號案件審理時明確陳稱
    ：本件請求確認的是追加工程的工程款債權等語（見該案卷
    第32頁），該部分業據前案本於兩造辯論之結果而為論斷，
    明白認定：「訴外人厚華公司未完成全部工程，亦未完成送
    水、送電即已離場，未完成部分則由被上訴人自行施作或另
    請他人完成， 依厚華公司與被上訴人所簽訂之承攬契約第8
    條E項「承攬人若未完成承攬範圍之全部工程者， 尾款不予
    退還」之規定，厚華公司即不得向被上訴人請求工程尾款；
    且厚華公司所施作之部分多所瑕疵，無能力進行修繕，又未
    依約繪製施工圖，致被上訴人自行修繕、請人代為繪製施工
    圖及賠償屋主，共支出1,248,763元， 而厚華公司未完成全
    部工程，顯係未於契約所定完工期限（ 即89年8月15日）前
    完成工程，依雙方承攬契約第8條A項「 每逾期1天按承攬總
    價扣罰百分之0.3」逾期罰則之規定（ 見原法院93年度建字
    第65號民事卷宗卷二第96頁所附之承攬書），單以被上訴人
    自行完成送水、 送電之日即90年2月13日止計算之逾期罰款
    即達9,828,000元， 故縱使厚華公司可向被上訴人請求RC前
    、RC後之追加減工程款，總計僅為1, 353,304元，扣抵後厚
    華公司對被上訴人已無任何工程款債權。」等語（見本院94
    年度建上易字第14號民事判決理由四、(四)、(五)），且該判斷
    並無顯然違背法令之情事，上訴人所提出之訴訟資料亦不足
    以推翻該判斷，故依最高法院上述判決意旨，於兩造間就此
    重要爭點所提起之本件訴訟中，法院及當事人就該已經法院
    前案判斷之重要爭點法律關係，皆不得為任何相反之判斷或
    主張。
  (三)上訴人雖聲請向臺北市政府消防局函查系爭互助名門大樓通
    過安全檢查之日期及使用執照核發日期，以證明厚華公司施
    作系爭工程並無逾期之情事，及聲請命被上訴人提出厚華公
    司承攬範圍期間內之修繕單及修繕支出證明，以證明厚華公
    司所施作之工程並無瑕疵。惟查前案判決理由業已認定訴外
    人厚華公司未完成全部工程，亦未完成送水、送電即離場，
    而由被上訴人自行施作或另請他人完成，故厚華公司自屬未
    於期限內完成全部工程，是縱使由系爭互助名門大樓通過安
    全檢查之日期及使用執照核發日期可推知系爭工程於何日完
    工，亦不影響前案判決關於訴外人厚華公司因未於期限內完
    成全部工程，依承攬契約第8條E項規定，不得請求退還尾款
    之認定；而厚華公司因施工有瑕疵，經屋主林寶梅要求賠償
    214,67 0元，業經被上訴人於原法院93年度建字第65號案件
    審理時提出存證信函、估價單為證（ 見該案卷二第125頁至
    第128頁）， 且因厚華公司未於契約所定完工期限前完成全
    部工程，單依被上訴人完成送水 、送電之日即90年2月13日
    計算，厚華公司應負擔之逾期罰款即達9,828,000元， 依此
    金額扣減，厚華公司對被上訴人即無任何工程款債權存在，
    業如前述，是上訴人前開調查證據之聲請，本院認均不足推
    翻前案之判斷，故無調查之必要，附予敘明。
  (四)綜上所述， 上訴人因臺灣板橋地方法院90年度簡上字第262
    號確定判決判命厚華公司應給付上訴人659,941 元及法定遲
    延利息，因被上訴人聲明異議，而向原法院訴請確認厚華公
    司對被上訴人有追加工程款債權存在，經前案駁回上訴人之
    訴確定在案；嗣又因臺灣板橋地方法院以91年度訴字第2580
    號、本院以95年度上字第462號判決厚華公司應給付上訴人2
    ,580,147 元及法定遲延利息確定在案， 上訴人遂再次聲請
    強制執行厚華公司對被上訴人之追加工程款債權，又因被上
    訴人聲明異議，上訴人即又再提起本件訴訟，訴請確認厚華
    公司對被上訴人有追加工程款債權存在，雖因前開二案判決
    所判命厚華公司應給付上訴人之工程款屬不同之工程項目，
    金額亦不相同，惟上訴人於前案及本案所訴請確認者均係厚
    華公司對被上訴人之追加工程款債權，而前案確定判決基於
    上述理由業已認定厚華公司對被上訴人已無任何追加工程款
    債權存在，基於前述爭點效之理論，本院就該已經法院判斷
    之重要爭點法律關係，自不得為任何相反之判斷，是上訴人
    前開主張自難認有理由。
六、從而，上訴人依強制執行法第120條第2項之規定，訴請確認
    厚華公司對被上訴人有2,580,147 元之追加工程款債權存在
    ，為無理由，應予駁回。上訴人之訴既經駁回，其假執行之
    聲請已失所附麗，應併予駁回。原審為上訴人敗訴之判決，
    及駁回其假執行之聲請，並無不合。上訴意旨指摘原判決不
    當，求予廢棄改判，為無理由，應予駁回。
七、本件事證已臻明確，兩造其餘攻擊防禦方法，及未經援用之
    證據，經本院斟酌後，認均不足以影響本判決之結果，自無
    逐一詳予論駁之必要，併此敘明。
八、據上論結，本件上訴為無理由，爰判決如主文。
中    華    民    國    97    年    4     月    15    日
                    民事第十庭
                        審判長法  官  黃豐澤
                              法  官  林麗玲
                              法  官  蕭艿菁
正本係照原本作成。
如不服本判決，應於收受送達後20日內向本院提出上訴書狀，其
未表明上訴理由者，應於提出上訴後20日內向本院補提理由書狀
（均須按他造當事人之人數附繕本）上訴時應提出委任律師或具
有律師資格之人之委任狀；委任有律師資格者，另應附具律師資
格證書及釋明委任人與受任人有民事訴訟法第466條之1第1項但
書或第2項（詳附註）所定關係之釋明文書影本。
中    華    民    國    97    年    4     月    15    日
                              書記官  王秀雲
附註：
民事訴訟法第466條之1（第1項、第2項）：
對於第二審判決上訴，上訴人應委任律師為訴訟代理人。但上訴
人或其他法定代理人具有律師資格者，不在此限。
上訴人之配偶、三親等內之血親、二親等內之姻親，或上訴人為
法人、中央或地方機關時，其所屬專任人員具有律師資格並經法
院認為適當者，亦得為第三審訴訟代理人。


司法院資訊處製作；財團法人民間司法改革基金會備份。
